【裁判字號】    87,上訴,653
【裁判日期】    890201
【裁判案由】    違反水利法等
【裁判全文】
臺灣高等法院臺中分院刑事判決              八十七年度上訴字第六五三號
    上  訴  人  臺灣南投地方法院檢察署檢察官
    上  訴  人
    即  被  告  丁○○
                丙○○  女四十.
                        住雲林.
                        身分證.
                辛○○  男二十.
                        住嘉義.
                        身分證.
    共      同
    選任辯護人  林春榮  律師
    上  訴  人
    即  被  告  乙○○  男二十.
                        住雲林.
                        身分證.
                己○○  男四十.
                        住雲林.
                        身分證.
    共      同
    選任辯護人  陳春成  律師
                陳光龍  律師
                魏莉芸  律師
右上訴人等因被告等違反水利法等案件，不服臺灣南投地方法院八十六年度訴字第二
八九號中華民國八十七年一月十五日第一審判決（起訴案號：臺灣南投地方法院檢察
署八十五年度偵字第五一一七號、八十六年度偵字第八九號），提起上訴，本院判決
如左：
    主      文
原判決撤銷。
丁○○共同連續結夥三人以上竊盜，處有期徒刑陸月，緩刑肆年。扣案挖土機貳輛均
沒收。
丙○○共同連續竊盜，處有期徒刑柒月，緩刑肆年。扣案挖土機貳輛均沒收。
乙○○共同結夥三人以上竊盜，處有期徒刑陸月，緩刑肆年。扣案挖土機貳輛均沒收
。
己○○共同結夥三人以上竊盜，處有期徒刑陸月。扣案挖土機貳輛均沒收。
辛○○無罪。
    事      實
一、壬○○（未經原審法院檢察署檢察官起訴）明知南投縣竹山鎮○○○段位於合法
    申請及獲得准許開採之良雲砂石行旁之河川公地砂石係屬國有，竟與丙○○、丁○○共同基於意圖為自己不法所有之概括犯意，自民國（下同）八十五年十一月
廿三日起，由壬○○向丙○○租用其所有之挖土機一台，丙○○並派任其所僱用
    日薪新台幣（以下同）一千五百元之挖土機司機丁○○駕駛挖土機一台前往上述
    河川公地盜採砂石，至同月廿八日上午，因丁○○所駕駛之挖土機發生故障，丙○○即於同日下午另以一小時一千二百元僱請與之亦有竊取砂石犯意聯絡之乙○○駕駛乙○○所有之挖土機一台，前往聽從壬○○之指示盜採砂石（丙○○均未
    前往盜採砂石現場），壬○○亦於同日下午另行透過石友砂石行之庚○○派遣在
    該砂石場擔任司機之己○○，駕駛石友砂石行所有之無牌照砂石車前往載運所盜
    採之砂石前往石友砂石行，至同日下午五時許，被警當場查獲，共計盜採如附圖
    一所示，面積約二千平方公尺，數量約為五千立方公尺之砂石，並扣得丙○○、
    乙○○所有之挖土機各一輛，石友砂石行所有之砂石車一輛。
二、案經南投縣警察局竹山分局報請臺灣南投地方法院檢察署檢察官偵查起訴。
    理      由
一、有罪部分（即八十五年十一月廿八日被查獲盜採砂石部分）：
  (一)訊據上訴人即被告（下稱被告）丁○○、丙○○、乙○○、己○○等人，均矢口
    否認前開犯行，被告丁○○辯稱：渠係受僱於丙○○駕駛挖土機至前開地點（如
    附圖一所示）開闢道路，且本件開挖之地點均係由丙○○及業主壬○○所指示，
    渠並無竊取砂石之犯意云云。被告丙○○辯稱：伊開設挖土機出租業務，因案外
    人壬○○持其與良雲砂石場之合約書，稱已取得採取砂石之權利，向伊承租挖土
    機前往該處開闢道路以便車輛行駛至採區，並非在現場盜採砂石，且本件挖取砂
    石之現場，均由壬○○指揮，伊並未至現場，故不知本件挖取砂石之地點在良雲
    砂石場之採區外，且因伊僅係將挖土機出租予壬○○，故伊並無竊取砂石之犯意
    云云。被告乙○○辯稱：渠僅係受雇於丙○○駕駛挖土機至前開地點挖取砂石，
    以開闢道路，現場由壬○○指揮，渠並無竊盜之犯行云云。被告己○○辯稱：渠
    係受雇於石友砂石場擔任雜工，當日渠係接收公司之無線電呼叫，由庚○○叫渠
    將所挖砂土倒於坑洞內再抹平，渠並無竊取砂石之犯意等語。
  (二)經查本件被告丁○○、丙○○、乙○○、己○○盜採砂石之地點，係位於南投縣
    竹山鎮○○○段附近河川公地（如附圖一所示）之行水區內，均不屬南投縣政府
    所核准之砂石場採石區域之範圍，業據證人台灣省水利局第四工程處工程員甲○○於檢察官偵查時證述明確，若未經准許，任何人自不得在上開區域挖取砂石。
    本件被告丙○○僱用丁○○、乙○○擔任挖土機司機，壬○○透過石友砂石場派
    遣己○○駕駛無牌照之砂石車，在附圖一所示地點盜採砂石面積約二千平方公尺
    ，數量約五千立方米等情，業經南投縣政府會同水利局第四工程處人員、光波工
    程顧問公司（即測量單位）人員至現場會勘測量屬實，有南投縣政府會勘案件紀
    錄表、現場圖、現場照片十八張附於八十五年度偵字第五一一七號偵查卷內可稽
    ，復扣得挖土機二輛可按。再就卷附之照片所示，被告丁○○、乙○○所開挖之
    地點並無道路痕跡，且其挖掘之面積甚大，深度甚深，幾已達於該卡車之高度，
    其跡象顯示渠等並非在開闢道路。且若開闢道路，僅需挖土機將路面整平、夯實
    即可，並無須將路面挖深，且以砂石車將砂石載走，而本件被告丁○○、乙○○
    係將地面挖深，將砂石由被告己○○以砂石車載運至他處，況據被告己○○在警
    訊中供稱：「於今天下午開始載運至雲林縣莿桐鄉石友砂石場。」等語（見該偵
    查卷第八頁），益見被告所辯將砂石載至他處填路或開闢道路等語，均係事後卸
    責之詞。另證人壬○○雖於原審法院調查時供稱：八十五年十一月廿八日被查獲
    當日，渠有在現場指揮丁○○、己○○等人，地號、地段亦係渠所指定，惟其同
    時亦供稱：渠與良雲砂石場僅在洽談中、未訂約。經查良雲砂石場之代表人係蔡
    麗華，此有南投縣政府准許使用土地證明書一紙附同上偵查卷可稽，蔡麗雲亦於
    原審審理時證稱：良雲砂石場未委託壬○○去現場開路（見原審卷第一○三頁）
    。另壬○○經原審詢以「依何權源去採石區外圍採集砂石」時供稱「我們與良雲
    談好才去採砂石」，核與其原先供述與良雲砂石場僅在洽談中未訂約不符，亦與
    證人蔡麗雲所供不符，俱見壬○○並無採取良雲砂石場所經核准採區之權利，其
    僱用挖土機、砂石車在良雲砂石行旁之河川公地採取砂石，顯係盜採行為，被告
    丙○○既兼將挖土機出租他人為業，被告丁○○、乙○○亦均係專業之控土機司
    機，被告己○○既係受僱石友砂石場，且係職業貨車司機（見同上偵查卷第四四
    頁），理應對僱用者有無採取砂石之權限詳予查詢，彼等竟依毫無任何採取合法
    砂石權限之壬○○任意指示即擅予挖取裝運，顯有違常情，自不得諉以現場由壬○○指揮而得以卸責，本件被告丁○○、丙○○、乙○○、己○○有竊取砂石之
    不確定故意應堪認定。
  (三)核被告丁○○、乙○○、己○○所為，係犯刑法第三百二十一條第一項第四款之
    結夥三人以上竊盜罪。被告丙○○所為，係犯刑法第三百廿條第一項之普通竊盜
    罪。被告丙○○、丁○○、乙○○、己○○與壬○○間，有犯意之聯絡及行為之
    分擔，均為共同正犯；被告丙○○未在現場參與盜取砂石之行為，自不構成結夥
    三人以上竊盜罪（參見最高法院七十六年台上字第七二一○號判例），惟其指揮
    被告丁○○、乙○○駕駛挖土機在現場挖取砂石，自屬與渠等事先共謀，為共謀
    之共同正犯，仍應構成普通竊盜罪。公訴意旨以被告丁○○、乙○○、己○○，
    係犯刑法第三百二十條第一項之普通竊盜罪，尚有未合，應予變更其適用之法條
    。又被告丁○○、丙○○前後多次犯行，時間緊接，方法相同，所犯罪名之基本
    構成要件相同，顯係基於概括之犯意反覆為之，均為連續犯，均應論以加重竊盜
    一罪。原審予被告丁○○、丙○○、乙○○、己○○論罪科刑，固非無見。惟查
    被告丙○○於八十五年十二月十九日另僱用被告丁○○、辛○○擔任挖土機司機
    ，在前開附近之河川公地行水區○○路，尚不構成竊盜罪責（詳如後述），原判
    決認被告丙○○、丁○○亦犯有此部分之竊盜罪尚有未洽。又扣案之挖土機二台
    ，一台為被告丙○○所有，另台為被告乙○○所有，業據被告丙○○、乙○○於
    本院調查時供陳明確，並有其等出具之具結保管條各一紙在卷可稽，原判決認扣
    案二台挖土機均係被告丙○○所有亦有未洽。且扣案之二台挖土機應在各被告所
    宣告罪刑下諭知沒收，原判決僅將三台挖土機在主文末項諭知沒收亦有未洽。另
    被告己○○係受僱石友砂石場，八十五年十一月廿八日係砂石場內之某上年紀之
    女性師傅（即庚○○），叫其到現場找現場負責人壬○○等情，業據其於檢察官
    偵查及原審審理時供陳明確（見偵查卷第卅二頁、原審卷第五二頁），原判決認
    被告丁○○係被告丙○○所僱請復有未當。被告丁○○、丙○○、乙○○、己○○上訴意旨仍執陳詞否認犯罪固無足採，惟原判決既有前述之可議，即無可維持
    ，應由本院將原判決此部分撤銷改判。爰審酌被告丙○○係僱主情節較重，被告
    丁○○、乙○○、己○○僅係受僱人情節較輕，及其犯罪之手段、所生危害、暨
    犯後否認犯罪等一切情狀，各量處如主文所示之刑，以示懲儆。末查被告丙○○
    於八十一年間雖因業務過失致死罪，經臺灣雲林地方法院於八十一年十二月廿日
  判處有期徒刑五月，如易科罰金以三十元折算一日，緩刑三年確定，惟已緩刑期
    滿，未經撤銷緩刑，其刑之宣告失其效力。另被告丁○○、乙○○前未曾受有期
    徒刑以上刑之宣告，此有其等本院被告全國前案紀錄表附卷可憑，本院認被告丙○○、丁○○、乙○○經偵審程序及罪刑之宣告，當知警惕而無再犯之虞，認所
    宣告之刑以暫不執行為適當，爰均併予宣告緩刑四年，以啟自新。另被告己○○
    因業務過失致死罪，經臺灣雲林地方法院於八十五年十一月廿七日判處有期徒刑
    八月，緩刑三年確定，於緩刑期內再犯本件之罪，自不得再宣告緩刑，併予明
    。另扣案挖土機二台，分別為被告乙○○、丙○○所有，供其與丁○○、己○○
    共同盜取砂石犯罪所用之物，均應予宣告沒收。至於被告己○○所駕駛之無牌照
    砂石車，係石友砂石行所有，業據其於警訊及本院審理時陳明，爰不予宣告沒收
    。
  (四)原審法院檢察署檢察官公訴意旨以：被告丙○○、丁○○、乙○○、己○○（下
    稱被告等）在行水區內採取砂石，客觀上足以導致水流改道沖毀堤岸，危害河防
    安全，危及人民生命財產安全，認被告等共犯水利法第九十二條之一第一項後段
    之罪等語，其所憑無非以證人即臺灣省政府水利局第四工程處工程員甲○○在檢
    察官偵訊中供稱其開挖地點係在行水區上，且挖取砂石數量甚鉅，會危害河防安
    全等供述為其論據，經本院函詢經濟部水利處，雖亦覆稱：擅採砂石之地點，確
    位於河川行水區內，雖迄今尚未造成具體之公共危險，惟在行水區擅採砂石，致
    改變附近河床地貌甚大，即足以妨礙水流，使流水改道，甚至有侵蝕欄岸，影響
    附近居民安全之虞，有該處八十八年十二月十日經（八八）水利政字第Ｚ○○○○○○○○○號函在卷可憑。惟按水利法第九十二條之一第一項所謂「致生公共
    危險」，固以實際上須有具體危險之發生為要件，而屬具體危險犯；然具體危險
    之存否，仍應依社會一般之觀念，客觀予以判斷，並以其實際妨礙水流之具體情
    形，以一般性之觀察是否有使水流改道或衝蝕堤岸，造成護岸受損，因而影響附
    近居民之安全，以決定其危險之有無，最高法院七十四年台上字第三九五八號著
    有判例。經查本件被告等挖取砂石之地點，距堤岸約六百公尺，業據證人甲○○
    於本院履勘現場時供陳明確。另證人即查獲本件盜採砂石之員警癸○○亦於本院
    調查時證稱：一般合法採區離橋樑約五百公尺，本件之盜採砂石處就在屬合法採
    區之良雲砂石場邊緣（見本院卷第一六一頁），足見被告等盜採砂石之地點距河
    堤甚遠，又在政府核准採區之邊緣，參以自被告等於八十五年十一月廿八日盜採
    砂石被查獲，至經濟部水利處八十八年十二月十日函覆止，經歷多次颱風及九二
    一大地震均未造成具體之公共危險，實難認被告等之盜採本件砂石足以造成水流
    改道衝向堤岸，而生堤岸被侵蝕之危險，是本件證人甲○○證言及經濟部水利處
    函覆認定被告等之竊盜犯行足以危害河防安全尚不足採。此外尚無其他積極證據
    證明被告等有違反水利法犯行，其犯罪自屬不能證明，惟檢察官認被告等此部分
    之犯行與前開科刑部分之犯行，有方法結果牽連犯之裁判上一罪關係，爰不另為
    無罪之諭知。檢察官上訴意旨以本件既經政府機關之工程人員認定足以致生公共
    危險，且若所遇為如賀伯之風災，更有可能一夕之間導致堤防崩潰而指摘原判決
    此部分判決不當，經核為無理由，應予駁回。
二、無罪部分（即八十五年十二月十九日被查獲盜採砂石部分）：
  (一)原審法院檢察署檢察官公訴意旨另以：被告丙○○復於八十五年十二月十九日上
    午十一時十分許，僱用被告丁○○、辛○○擔任挖土機司機，在南投縣竹山鎮○○○段附近之河川公地之行水區內（如附圖二所示），亦共同意圖為自己不法之
    所有，盜採砂石，計盜採面積二千五百平方公尺，數量約五千立方公尺以上，因
    認被告丙○○、丁○○、辛○○亦涉嫌此部分之竊盜及違反水利法等語。
  (二)按犯罪事實應依證據認定之，無證據不得推定其犯罪事實，刑事訴訟法第一百五
    十四條定有明文。訊據被告丙○○、丁○○、辛○○均矢口否認有此部分之犯行
    ，被告丙○○辯稱：伊係受林守田委託幫良雲砂石行整路，現場之坑洞不知何人
    所挖等語；被告丁○○、辛○○辯稱：渠等係受丙○○僱請到現場整路。本件檢
    察官認被告丙○○、丁○○、辛○○涉有此部分罪嫌，係以現場查獲如附圖二所
    示坑洞為其論據。經質之證人即良雲砂石行負責人蔡麗雲於原審證稱：良雲砂石
    行坐落南投縣竹山鎮○○○段之河川砂石採取權，有與林守田訂契約委託其開採
    等語，並據提出砂石場授權開採契約書影本一件為證，另證人癸○○於本院調查
    時亦證稱：八十五年十二月十九日僅在良雲砂石行旁查獲挖土機，未查到砂石車
    ，亦未看到砂石車前往，被告等供稱正在整路，現場依照片所示應無整堆之砂石
    ，如盜採砂石應會有砂石車在旁接應，不會挖好整堆砂石，等砂石車前往等語，
    是本部分被告丙○○、丁○○、辛○○辯稱僅受僱替良雲砂石行整路尚堪採信，
    被告丁○○、辛○○既未被查獲正盜採砂石，自難僅因查獲現場有被盜採之坑洞
    即認係被告丙○○、丁○○、辛○○所為，此外復查無其他證據足資證明被告丙○○、丁○○、辛○○有此部分之竊盜及違反水利法犯行，乃原審未察，竟予被
    告辛○○論罪科刑，顯有未洽，被告辛○○否認犯罪，指摘原判決不當，為有理
    由，應由本院將原判決關於辛○○部分撤銷，另以犯罪不能證明，予以諭知無罪
    。另檢察官認被告丁○○、丙○○此部分竊盜犯行，與前開科刑部分之犯行，有
    連續犯之裁判上一罪關係，爰亦不另為無罪之諭知。
據上論斷，應依刑事訴訟法第三百六十九條第一項前段、第三百六十四條、第二百九
十九條第一項前段、第三百零一條第一項、第三百條，刑法第廿八條、第五十六條、
第三百廿條第一項、第三百廿一條第一項第四款、第七十四條第一款、第卅八條第一
項第二款，判決如主文。
本案經檢察官戊○○到庭執行職務。
中      華      民      國    八十九     年      二       月     一     日
                                  臺灣高等法院臺中分院刑事第三庭
                                        審判長法  官  方  艤  駐
                                              法  官  吳  信  銘
                                              法  官  王  德  麟
右正本證明與原本無異。
檢察官得上訴。
被告等均不得上訴。
如不服本判決應於收受送達後十日內向本院提出上訴書狀，其未述上訴之理由者並
得於提起上訴後十日內向本院補提理由書（均須按他造當事人之人數附繕本）。
                                              書記官  林  振  甫
中      華      民      國    八十九     年      二       月     二     日
引用法條：
刑法第三百二十一條第一項第四款：
犯竊盜罪而有左列情形之一者，處六月以上五年以下有期徒刑：
四、結夥三人以上而犯之者。
                                                                        Ｑ


司法院資訊處製作；財團法人民間司法改革基金會備份。
